台灣高等法院刑事判決　　　　　　　　　　　九十年度上更（二）字第一一六五號
　　上　訴　人
　　即　被　告　乙○○
　　選任辯護人　林憲同
右上訴人，因搶奪案件，不服台灣板橋地方法院，八十五年度訴字第二四二五號，中
華民國八十五年十一月十五日第一審判決（起訴案號：台灣板橋地方法院檢察署八十
五年偵字第一０九０二號），提起上訴，經判決後，由最高法院第二次發回更審，本
院判決如左：
    主  文
原判決撤銷。
乙○○無罪。
    理  由
一、本件公訴意旨略以：被告乙○○於民國（下同）八十五年三月十六日上午，夥同
    某一不詳姓名成年男子，共同意圖為自己不法之所有，推由該成年男子騎乘乙○○所有之「ＱＦＷ─二六一號」輕型機車，後載乙○○，於是日上午十一時五十
    分許，駛經台北縣板橋市○○街、光正街口，見甲○○將所騎乘ＧＣＷ─八七三
    號重型機車停在路口，彎腰拿取茶葉，不及防備之際時，由乙○○下車衝至甲○○右邊，出手搶奪林女肩掛在右臂之皮包一個，甲○○雖與之拉扯，惟因力有未
    逮，終遭被告奪走。被告得手後，迅速登上在旁等候而由該不詳姓名男子所駕駛
    之前開機車逃逸。甲○○隨即記下車牌號碼，迨八十五年四月三日下午七時三十
    分許，在板橋市○○路二一六巷一五○弄九號前發現該機車，報警循線查獲。因
    認被告涉犯刑法第三百二十五條第一項之搶奪罪嫌云云。
二、按犯罪事實應依證據認定之，無證據不得推定其犯罪事實，刑事訴訟法第一百五
    十四條定有明文。又認定犯罪事實須依證據，是否可信，更須參酌各方面之情形
    ，尤不能以推測理想之詞，以為科刑判決之基礎（參見最高法院二十年上字第九
    五八號判例）；又被害人所述被害情形如無疵可指，而就其他方面調查又與事實
    相符，則其供述未始不足據為判決之基礎（參見最高法院三十二年上字第六五七
    號判例），反之，如經調查之結果，被害人所指述之被害情形有瑕疵，且與事實
    不符者，自不得採為認定被告犯罪之證據；又告訴人之告訴，係以使被告受刑事
    訴追為目的，是其陳述是與事實相符，仍應調查其他證據以資審認（參見最高法
    院五十二年臺上字第一三００號判例）。
三、本件公訴人認定被告犯搶奪罪，不外以：告訴人即被害人甲○○之指訴及指認，
    及查獲之被告所騎用，為被告之父陳浩明所有之「ＱＦＷ─二六一號」機車等為
    論據。惟經訊據被告乙○○，矢口否認前揭搶奪犯行，辯稱：伊所有上開ＱＦＷ
    ─二六一號機車早於八十四年二月間，在板橋市○○路某處，借與案外人戊○○
    ，嗣戊○○發生車禍，該機車亦告遺失，案發當日伊在台北市○○路○段一四○
    巷七十五號三樓永典服裝公司上班，未曾與任何人搶奪云云。
四、本院查：
（一）本件被害人甲○○對於被告乙○○如何與某不詳成年男子共乘機車，乙○○如
      何與某不詳成年男子在右揭時地搶奪被害人甲○○之皮包，被害人如何與被告
      面對面拉扯，該皮包內有現金、信用卡、行動電話、呼叫器、駕駛執照、健保
      卡等物，被告乙○○奪得皮包後如何迅速登上在旁等候而由該不詳姓名男子所
      駕駛之機車逃逸，臨去前再回頭望被害人一眼，被害人隨即記下車牌號碼後三
      碼阿拉伯數字「二六一」等事實，固據被害人甲○○迭於警訊、檢察官偵查及
      原審審理時指訴綦詳，並迭指被告乙○○即為搶奪其皮包之人，惟經訊據被告
      乙○○，堅詞否認其事，已如前述，即經本院調查結果，被害人之指證，亦有
      甚多矛盾及瑕疵之處，茲詳述如左：
    (1)、本件被害人甲○○被搶奪之時間據其指陳係在「八十五年三月十六日」，警
        察曾於八十五年四月間拿被告之口卡片要其指認，但被害人因「不能確定」
        而未指認；迨被害人於找到其所謂之「搶奪者」之白色機車，警方並依所尋
        獲機車之牌照號碼而找到被告，被告於「八十五年六月二日」至台北縣警察
        局板橋分局刑事組應訊時，被害人看見被告之面才當面指認被告，並指稱其
        所看見之機車號碼之前面英文字母不詳，後三字號碼為「二六一」號，以上
        各情參見偵查卷第三頁至第六頁及第二十二頁正、反面被害人及被告之警訊
        筆錄自明。
    (2)、依據承辦本案之原同上分局後埔派出所警員己○○（原名丁○○）於本院調
        查中結證：「被害人來報案說被飛車搶劫，事隔一小段時間，隔多久時間我
        不太記得，被害人又來派出所說搶劫她的那部機車丟棄在路邊。單憑機車我
        們無法將案件移送，．．．，我們根據被害人所稱去找機車，找到機車時，
        該機車破損不堪，後輪已經卡死，牽都牽不動。」、「我們根據車牌查到機
        車是乙○○的，我們去找他時，乙○○好像在服役，記得他的家人有到派出
        所來應訊，．．．。」、「人、車都是被害人指證的。」、「（問：被害人
        第一次報案有無提到車子的號碼？）答：不記得。如果他有提到比較直接的
        證據我們會馬上查辦。」、「（問：記不記得本件有無馬上查辦？）答：我
        們當時有馬上受理，但被害人第一次報案時沒有提到是乙○○涉案，所以沒
        有辦法查。」、「（問：何時開始查乙○○？）答：被害人後來到派出所來
        說看到搶她的那部機車，我們才根據機車的號碼查到車主的家裡去，到了陳
        家，問他家人機車是誰在騎，家人回答是乙○○，我們才開始偵辦乙○○。
        」、「（機車）在板橋國光街（查扣）。」云云（參見本院上更二卷第四十
        九頁至第五十三頁）。
    (3)、按被害人甲○○雖指稱在被搶奪後即已報案，但依前開承辦警員己○○所證
        ，被害人於第一次報案時，不惟未指證係被告所為及「搶奪者」之長相特徵
        ，且亦未指陳「搶奪者」所共騎之機車號碼，以致當時警方無法進行查證，
        亦未製作警訊筆錄及登載報案之資料；俟被害人找到其所指之白色機車後，
        警方始根據機車之牌照號碼而找到被告其人，而迨前開八十五年六月二日被
        告至警局應訊時，才第一次製作被告及被害人之訊問筆錄，如被害人於被搶
        奪時能確認「搶奪者」之長相及特徵，為何當時在報案之初，警方未訊問清
        楚並製作訊問筆錄及填載「報案資料」？又被害人如於被搶時，有看清楚「
        搶奪者」所共騎之機車號碼之後三字「二六一」，為何未即向警方說出以供
        查證？顯然被害人之前開指認不無瑕疵，被害人不無可能在事發當時，並未
        看清楚「搶奪者」之長相、特徵及機車之牌照號碼，只記得為白色之機車而
        已，而在其看見本件被告之父所有之白色機車時，才知悉該機車之號碼，誤
        認該車即為當時對其搶奪之人所共騎之機車，因而報警調查，於警察調查時
        ，因其被搶奪財物後心中所滋生之不滿，及對被告之誤認，乃進而指證係被
        告所為不無可能，是僅憑被害人一人之片面指認，何能遽採為認定被告犯搶
        奪罪之唯一證據。
    (4)、又被害人甲○○對於當時搶奪之情形，於警訊時指稱對其搶奪之人「當時他
        搶我時他是坐機車的後座」（參見偵查卷第三面反面、第四頁頁），於檢察
  官偵查中改稱：「．．．，是用步行，．．．，他得手後就跑上接應機，．
        ．．。」（參見偵查卷第二十二頁背面），於原審審理時稱：「是坐在機車
        後座的人下車搶我的皮包」（參見一審卷第二十頁），於本院前審調查中復
        改稱：「而且他坐上機車後又回頭看我．．．。」（參見本院上更一字卷第
        四十二頁），似係指搶奪之人於搶奪得手後才再坐上機車，足見被害人對於
        搶奪之人於搶奪之際，是坐在機車之後座上，或下車用走路方式，前後指述
        不一。又被害人於警訊時，並未指出搶奪之人之長相特徵，在檢察官偵查中
        亦只指出搶奪之人之頭髮長短而已，迨第一審法院審理時才指證「他的頭髮
        留長了，他的眼神像，還有右嘴角有一顆痣，還有他的身高相當。」（參見
        一審卷第二十頁至第二十二頁），於八十七年一月七日本院前審調查中又稱
        ：「．．．，因他與我拉扯約三分鐘，所以我能一下子就指認他大頭特徵，
        但不敢確認．．．我在警局就有確認是乙○○．．．。」（參見本院上更一
        字卷第四十一頁反面、第四十二），按被害人如自始能確認搶奪之人之長相
        特徵，何需直至多次開庭並與被告多次碰面後才予指證並舉出被告之特徵？
        再者，被害人甲○○於警訊時雖又指稱：「我因當時與歹徒發生拉扯，且有
        看見歹徒所乘坐之機車，後面車號為２６１（前面英文名字不詳），．．。
        」云云（參見偵查卷第五、六頁），惟於八十五年六月十三日檢察官偵訊時
        確指稱：「．．．，他得手後就跑上接應機車，用手遮住車牌仍被我看見Ｑ
        ＦＷ─２６１白色機車的車牌。」云云（參見偵查卷第、頁背面），其
        對於看見車牌號碼之內容是只有末尾三個阿拉伯數字，或尚包括前面之英文
        字母，亦前後所述不一，是其所指被搶各節之真實性如何，亦不容不令人生
        疑，難予採信。
（二）被告所辯其機車於八十四年二月間，在板橋市○○路某處，借與案外人戊○○
      ，嗣戊○○發生車禍，該機車亦告遺失一節，業據證人戊○○前後於原審、本
      院前審及本審調查中證實在卷（參見一審卷第二十一頁、本院上更一字卷第二
      十五頁反面、本審上更二字卷第三十五頁、第三十六頁）；證人戊○○委曾於
      八十四年二月七日凌晨零時五十二分，因車禍致頭部外傷併臉部上肢及左膝多
      處擦傷，至板橋市○○路○段一九六號中英醫院急診，至八十四年二月十六日
      始出院乙節，亦有中英醫院八十七年一月八日（八七）中運字第九五四號函暨
      所附之病歷資料、同院九十一年一月二十九日函、同院出具之診斷書等附卷（
      本院上更一字卷第四十三頁、第四十四頁、上更二字卷第四十六頁、最高法院
      八十七年度台上字第三四二二號卷第十八頁）可稽，應堪徵信。原審就借用時
      間、地點分別訊問被告與證人戊○○結果，被告固謂係八十四年二月晚上十時
      左右，在板橋市○○路出借，核與戊○○所謂係在八十三年二月間某日晚上八
      時多，在台北市○○街一０四號之公司門口，向被告所借用（見原審八十五年
      十一月八日審判筆錄），二人所供核不相符，惟查：
    (1)、被告在八十五年六月二日第一次警訊時，即已供述：在八十四年二月二十八
        日即已將車借與戊○○，戊○○在八十四年三月一日在板橋市○○路出車禍
        ，該部車在第二天伊去找時已找不到云云（參見偵查卷第五頁反面），而證
        人戊○○於八十四年二月七日凌晨確有發生車禍送醫住院之事實，如前所述
        ，足見被告所為出借機車予戊○○之辯解尚非全然無稽。至於被告所供出借
        機車及戊○○實際出車禍之日期雖有出入，即一為八十四年二月二十八日借
        車及同年三月一日出車禍，一為八十四年二月七日出車禍，惟按被告係於八
        十五年六月二日應訊，距實際借車與戊○○及戊○○出車禍之時間已相距一
        年又三個多月之久，要難令被告尚能記得戊○○借車及發生車禍之確定「月
        、日」，惟此並不影響被告確曾於八十四年二月間出借機車予戊○○事實之
        認定。
    (2)、至於被告出借機車之地點，於原審調查時，被告與戊○○二人所供，固有在
        「板橋市○○路」與「台北市○○街」之差異（參見一審卷第二十一頁及第
        二十二頁），惟據證人戊○○於本院調查中證稱：伊借車地點在板橋市○○
        路老闆家，老闆的家係在板橋市○○路，當天有很多同事在老闆家吃尾牙，
        台北市○○街係公司之地址，當天是吃過尾牙才向被告借車，就是借車當晚
        發生車禍等詞（參見本院上更二字卷第三十五頁、第三十六頁）；又證人即
        被告與戊○○當時工作之永典服飾公司老闆陳典之住址係在板橋市○○路二
        段四一六巷四十六號，公司設址之處所為台北市○○路○段一四０巷七十五
        號三樓，此經證人陳典於偵查中證陳在卷（參見偵查卷第三十五頁正、反面
        ），台北市○○街與四園路一帶，即為一般人統稱之萬華地區，被告及證人
        戊○○二人既均曾在陳典之服飾店工作，且證人戊○○之發生車禍係因酒醉
        駕車所致，其復供證：「我喝了酒，如何發生車禍我不清楚，可能是喝酒與
        人相撞。」云云（參見本院下更二字卷第三十五頁），足見其對於實際借車
        地點之供述，雖有出入，惟證人戊○○因駕駛機車酒醉發生車禍，因而受傷
        住院，既為事實，其一時因酒醉而記錯借車地點，非無可能；況且該車於被
        找到時，已被棄置多時，車體多處破損，輪胎卡死，無法搬運，此有台北縣
        警察局板橋分局八十八年四月十七日板警刑速字第九三五八號函附卷（上更
        一字卷第四十八頁）可稽，益可證明被告與證人戊○○二人所為借車之詞並
        非虛偽，其等對於前揭借車地點之供述雖互有出入，惟並不影響被告確有借
        車予證人戊○○事實之認定。
（三）被告於證人戊○○發生車禍後機車遺失，其並未報案之事實，固為被告所是認
      ，惟據被告於檢察官偵查中辯稱：「（有無去報案？）沒有，因車子已經很舊
      了。」云云（參見偵查卷第十二頁反面），於本院調查中供稱：「當時我只有
      十幾歲，比較不在乎。」等詞（參見本院上更二字卷第十七頁）；另參酌被告
      之父陳浩明所有上開機車之申領發照日期為八十二年四月二十七日，此有機車
      車籍查詢資料在卷（上訴卷第十七頁），距戊○○車禍發生時間己將近二年，
      及該機車迨八十五年六月二日，警方前往被害人發現之地點拍攝時，該機車已
      被棄置多時，車體多處破損，輪胎卡死，無法搬運，而被告父子在發現該車之
      前，仍未報案申報遺失等情以觀，足見被告縱未報案申報遺失，惟如無其他證
      據足以佐證被告有使用該機車搶奪之事實，仍不能以之即認被告有使用該機車
      搶奪被害人之犯行而遽以刑法搶奪之罪責相繩。
（四）至於上開機車在八十四年二月七日發生車禍遺失後之八十四年度牌照稅在八十
      四年五月三日固有繳納，此經本院前審向台灣省公路局台北區監理所板橋監理
      站查詢明確，有該站八十六年一月十三日函在卷（附本院上訴字卷第十六頁、
      第十七頁）可稽，惟據被告之父陳浩明在本院前審供證：係由伊將錢交與伊女
      兒去繳納者，伊當時未注意到機車遺失之事云云（參見上更一字卷第二十五頁
      反面、第二十六頁）；被告之姐丙○○於本院調查中亦證稱：「（八十四年車
      子之牌照稅是否你去繳納？）是的，當時我要繳自己車子的稅，我父親要我一
      起繳，要繳稅的時候已經知道車子失竊，因為稅單已經下來，不知道失竊可以
      不繳，所以又去繳。」等語（參見本院上更二字卷第三十七頁）。按機車於遺
      失時，縱令再繳納稅款，如無積極證據足以證明被告有使用該機車搶奪被害人
      財物之事實，仍不能以之推定被告有右開搶奪之犯行。
（五）又被告所辯於案發當日，其在台北市○○路○段一四○巷七十五號三樓永典服
      裝公司上班乙節，據永典服裝公司負責人陳典於偵查中證稱：被告自八十四年
      十一月底起至八十五年四月一日入伍前之八十五年三月三十日止，在該公司負
      責外送衣物之工作，被告通常十時許到公司，或十時多、或十二時多外出送衣
      物，而案發時（八十五年三月十六日十一時五十分許）被告是否在公司，已不
      復記憶等語（見偵查卷第三十五頁反面、第三十六頁正面），按陳典之上開證
      詞，固不能作為被告「確實不在場」之證明，惟亦不能因之即推定被告於是日
      上午十一時五十分，確未在該公司上班，而遽予認定被告確有於右開時間搶奪
      被害人之事實。
五、綜上所述，並揆之前揭規定及判例意旨，本件被告之犯行尚屬不能證明，此外經
    查復無其他積極證據足證被告犯罪，原審疏未詳查，遽對被告予以論罪科刑，要
    有未當。本件被告之上訴意旨亦執此摘原判決不當，為有理由，自應由本院予以
    撤銷改判，另為諭知無罪之判決。
據上論斷，應依刑事訴訟法第三百六十九條第一項前段、第三百六十四條、第三百零
一條第一項前段，判決如主文。
本案經檢察官張文政到庭執行職務。
中    華    民    國      九十一      年      二      月    二十七    日
                              台灣高等法院刑事第十六庭
                                  審判長法  官  許  增  男
                                        法  官  黃  鴻  昌
                                        法  官  蔡  彩  貞
右正本證明與原本無異。
檢察官得上訴。
                                        書記官  高  柑  柏
中    華    民    國      九十一      年      三      月      一      日
